【裁判字號】    99,易,1922
【裁判日期】    991029
【裁判案由】    詐欺
【裁判全文】
臺灣高雄地方法院刑事判決              99年度易字第1922號
公  訴  人  臺灣高雄地方法院檢察署檢察官
被      告  甲○○
選任辯護人  李慶榮律師
            孫守濂律師
            許泓琮律師
上列被告因詐欺案件，經檢察官提起公訴（99年度偵字第1256號）
，本院判決如下：
    主  文
甲○○犯詐欺取財罪，處有期徒刑陸月，如易科罰金，以新臺幣
壹仟元折算壹日。
    事  實
一、緣甲○○（原名王憲憶，於民國96年11月27日改名）前於96
    年1 月23日14時15分許，駕駛車號2500-XD 號自用小客車（
    汽車強制險及任意險被保險人為登記車主王敏雀，約定駕駛
    人為王憲憶），行經高雄市○○○○路166 號前，不慎與乙
    ○○所騎乘DIQ-500 號輕型機器腳踏車發生擦撞，致乙○○
    受有股骨頸閉鎖性骨折、肌肉廢用性萎縮之傷害。
二、甲○○在與乙○○就上開事故洽談保險理賠事宜時，竟基於
    意圖為自己不法所有之詐欺取財犯意，(一)先假稱願盡力為乙
    ○○請求保險理賠，如乙○○能取得超過新臺幣（下同）30
    萬元之保險理賠金，再補貼甲○○修理汽車之損失，使乙○
    ○陷於錯誤而同意配合甲○○，先於96年12月20日填載收到
    甲○○給付30萬元之收據，復於96年12月21日，在高雄市○
    ○○路146 號12樓A 室，向在場之國泰世紀產物保險股份有
    限公司（下稱國泰保險公司）理賠承辦人員謝仁德（另為不
    起訴處分）表示業已收取30萬元，並在謝仁德所書寫載有「
    由甲方（王憲憶）當場以現金給付新臺幣參拾萬元整予乙方
    （乙○○）」等詞之和解書上簽名；(二)嗣甲○○即持以向國
    泰保險公司申請保險理賠，使國泰保險公司陷於錯誤，誤認
    甲○○與乙○○係以60萬元和解，而得於60萬元之範圍內核
    定理賠金額，國泰保險公司遂核定理賠45萬元，並因上開和
    解書之約定而誤認乙○○已因甲○○給付30萬元而僅餘30萬
    元債權，遂僅將30萬元（分別匯入208,807 元、91,193元）
    匯入乙○○指定之建華銀行北高雄分行000-000-0000 000-0
    號帳戶作為保險事故理賠金，其餘15萬元則匯入以王敏雀名
    義申辦之台新國際商業銀行苓雅分行0000-00-000000 0-0號
    帳戶（下稱台新銀行帳戶）由甲○○取得，且未再給付乙○
    ○分文，乙○○始知受騙。
三、案經乙○○告訴由臺灣高雄地方法院檢察署檢察官偵查起訴
    。
    理  由
壹、證據能力部分
一、按被告以外之人於審判外之陳述，雖不符前4 條之規定，而
    經當事人於審判程序同意作為證據，法院審酌該言詞陳述或
    書面陳述作成時之情況，認為適當者，亦得為證據，刑事訴
    訟法第159 條之5 第1 項定有明文。
二、本案認定事實所引用之卷內證據資料，除原已符同法第159
    條之1 至第159 條之4 規定，及法律另有規定等傳聞法則例
    外規定，而得作為證據外，並無證據證明係公務員違背法定
    程式所取得，而檢察官、被告及選任辯護人於本院行準備程
    序時，均同意其作為本案證據之證據能力，且本院審酌前揭
    陳述作成時之情況，並無違法取證之瑕疵，亦認以之作為證
    據為適當，是本件有關被告以外之人於審判外之言詞或書面
    陳述等供述證據，依前揭法條意旨，自均得為證據。
貳、認定事實所憑之證據及理由
一、訊據被告甲○○固坦承有於前揭時間、地點與告訴人乙○○
    發生車禍事故致乙○○受有上揭傷害，並向國泰保險公司申
    請理賠取得15萬元之事實，惟矢口否認有何詐欺取財犯行，
    辯稱：
    (一)被告確係以60萬元與告訴人乙○○達成和解，並於96年12
    月20日上午11、12時許，攜帶現金30萬元並繕打一份日期為
    當日之收據，在高雄市○○路與復興路口之車上，交付告訴
    人30萬元，付款後被告旋即要求告訴人賠償其車損，告訴人
    自知因車禍鑑定結果為肇事主因之過失，乃同意賠償被告車
    損30萬元，遂將30萬元交付被告，被告乃於當日存入王敏雀
    帳戶25萬元，留5 萬元備用。嗣於翌日（21日）兩造在保險
    公司簽寫和解書時，告訴人始會同被告停放樓下之被告車上
    補簽30萬元收據。告訴人於謝仁德確認時亦明白回答確有收
    到被告賠償之30萬元；(二)告訴人指訴與事實不符：保險公
    司僅理賠45萬元，並未超過和解之60萬元，何來多領保險金
    之情；告訴人於98年11月24日偵訊筆錄自承保險公司理賠
    事宜都是伊親自處理的等語，既然如此，顯非出於被告主導
    ，且告訴人曾書立要求被告賠償668,970 元之明細表並要求
    被告於其上文件收件人簽名，遭被告拒絕，顯見本案保險理
    賠之主導者為告訴人，且告訴人於96年12月21日簽立和解書
    ，提供帳戶存摺與謝仁德影印於「理賠同意書」下方時，已
    知悉理賠金額為45萬元，告訴人於偵查中所稱保險公司事先
    沒有通知理賠金額不只30萬元等語不實；(三)本件車禍之雙方
    和解金額非被告一人所能片面決定，係告訴人向謝仁德陳述
    已收到30萬元，檢察官既未認定告訴人詐欺，何能單獨認定
    被告詐欺，且保險公司係自行審核被害人所提出各項請求數
    據而決定理賠金額，以國泰保險公司就本案提出之賠償明細
    表可見45萬元係該公司審核結果，並非被告施用詐術所致，
    本案被告既未施詐，保險公司亦未陷於錯誤，自與詐欺取財
    罪之構成要件不符等語。
二、然查：
  (一)被告是否給付告訴人30萬元？依被告提出96年12月20日收
    據（見本院卷第42頁），顯與國泰保險公司98年6 月30日（
    98）法字第F00-41號函附96年12月21日和解書所載「由甲方
    （王憲憶）『當場』以現金給付新臺幣參拾萬元整予乙方（
    乙○○），乙方點收無誤」等詞（見98年度他字第3312號卷
    ，下稱偵一卷，第24頁）不符；被告前詞所辯，亦與證人
    即96年12月21日和解之在場人謝仁德於偵訊時具結證稱「簽
    和解書當天王憲憶說先付30萬元現金給乙○○，王憲憶跟我
    說『簽完和解書後』王憲憶再帶乙○○去領，簽和解書過程
    我有在場確認雙方當事人意思，當時王憲憶沒有帶現金過來
    ，我問為何不開票或匯款方式，王憲憶說不要，以現金方式
    給付。當時乙○○說要拿到一半錢他才願意簽和解書，後來
    王憲憶跟乙○○先簽好之後他們二人一起離開，再回來時王
    憲憶拿和解書給我。王憲憶自己將和解書拿回來後，我有問
    乙○○是否有拿到錢，乙○○說他有拿到錢，所以我們才繼
    續理賠，當時是以電話確認」等語（見99年度偵字第1256號
    卷，下稱偵二卷第13頁）不同，顯見被告並未於96年12月21
    日和解當場給付告訴人30萬元，且以謝仁德前揭證述亦堪認
    乙○○於簽立和解書前並未獲償30萬元；其中證人謝仁德
    證述以電話與告訴人乙○○確認乙節，固與乙○○於本院具
    結所證稱「（問：你簽了這張收據後，謝仁德有無打電話向
    你求證是否有收到被告給你的三十萬元？）沒有打電話問我
    。」等語（見本院卷第24頁）不同，然以事發距今近3 年且
    告訴人自陳因病記憶不佳，則其就此枝節之事記憶不清，係
    屬正常，自不以此否認其全部證詞之可信性，且以其到庭所
    證述與被告於簽立和解書當天有下樓佯裝領取款之情亦核與
    證人謝仁德所述相符，是被告辯稱於和解前一日即96年12月
    20日即交付30萬元予告訴人等語，倘若屬實，則被告於告訴
    人聲稱拿到一半錢才願意簽和解書時，應得即時向謝仁德告
    知已付款，無畏且無需佯裝下樓領取款，是被告所辯係下樓
    告訴人補簽收據等語，顯與常情不符；此外，被告就其支
    付告訴人30萬元之有利事實迄未能提出有關證據供本院審認
    參酌，以30萬元非屬日常隨身攜帶收藏之金額數目並綜合上
    揭證據，堪認被告並未給付告訴人30萬元，其所辯並不足採
    。
  (二)國泰保險公司是否陷於錯誤？檢察官起訴係以國泰保險公
    司誤認被告與告訴人以60萬元和解而陷於錯誤核定理賠金額
    45萬元；雖謝仁德於偵訊時證稱「因為雙方當事人是以60
    萬元和解，我們認為王憲憶已經賠30萬元給乙○○，所以我
    們才針對30萬元差額給付乙○○，至於15萬元部分就歸墊保
    戶，保戶自負15萬元」、「（問：有否告訴乙○○說理賠只
    有30萬元？）這件事情談很久，然後公司原本只有理賠30萬
    元，後來再向公司爭取到15萬元，共45萬元理賠金，所以我
    們確認王憲憶給乙○○30萬元，我們才能理賠45萬元，以避
    免保戶不當得利」等語（見偵二卷第13頁至第14頁、第15頁
    ）；依國泰保險公司前揭函附之賠款明細表所列有核付理
    賠金額之項目，其中固無被告和解金額60萬元之名目（見偵
    一卷第24-1頁），然觀以國泰保險公司理賠計算書係96年12
    月21日由謝仁德經辦，經內部轉呈後分別於97年1 月3 日、
    97 年1月4 日始終局核定理賠金額（見偵一卷第16-1、16-2
    頁）之情形，國泰保險公司係在被告與告訴人簽立和解書後
    始核定理賠金額，且為避免被保險人因保險得利之情形發生
    ，被告與告訴人之和解金額雖不影響國泰保險公司之理賠項
    目與理賠決定，但確實限制了國泰保險公司理賠決定的上限
    ，換言之，國泰保險公司倘知悉被告與告訴人係以30萬元和
    解，即無可能作成賠償45萬元而由被告獲利15萬元之理賠決
    定，是認雖上揭理賠決定並無被告與告訴人和解金額之考慮
    項目，但實際上該和解金額既限制理賠上限之作用，被告偽
    以60萬元之和解金額自屬施行詐術致國泰公司陷於錯誤。
  (三)告訴人乙○○是否陷於錯誤？被告明知與告訴人早於96年
    12月3 日即簽立協議書約定「一雙方同意盡力向保險公司請
    求乙方（告訴人）受傷之第三人強制汽車責任險理賠，金額
    至少25萬元，如保險公司理賠金額超過30萬元，超過部分乙
    方同意補貼甲方（被告）修理汽車之損失」等詞（見99年度
    審易字第3304號卷第103 頁所附本院民事庭97年度簡上字第
    238 號判決書第2 頁本院判斷欄(一)1.），且經乙○○到庭證
    述屬實（見本院卷第22頁），則被告係與告訴人約定由告訴
    人乙○○全額領取國泰保險公司理賠金，被告僅於乙○○領
    得超過30萬元時，得請求補貼車損維修費用，然被告卻使告
    訴人簽立已收得賠償30萬元之收據，使國泰保險公司誤認乙
    ○○僅餘債權30萬元而將超過的理賠金即15萬元給付被告，
    故乙○○顯係因上開收據及和解書而無法自國泰保險公司領
    得全部保險理賠金45萬元，就此自難謂告訴人非因被告施行
    詐術陷入錯誤而簽立前揭收據及和解書而未受有損害；再
    以被告持上揭協議書二「雙方在保險公司處簽署之和解書，
    係為請求保險理賠之用，對甲方（被告）無拘束力，乙方（
    告訴人）應獲得之和理賠金超過30萬元，乙方不得請求甲方
    履行」之約定阻卻告訴人民事權利之行使，益得其徵。
  (四)綜合以上，被告詐欺犯行，事證明確，堪以認定。
三、論罪科刑部分
  (一)核被告所為，係犯刑法第339 條第1 項之詐欺取財罪。此與
    告訴人前告訴被告涉犯刑法第339 條第2 項詐欺得利罪，經
    臺灣高雄地方法院檢察署檢察官以98年度偵字第10416 號為
    不起訴處分自屬不同，附此敘明。
  (二)爰審酌被告對於已發生車禍事故，雖有保險理賠減輕其賠償
    金額，竟不思誠實行使權利履行義務，利用告訴人想取得較
    多賠償及國泰保險公司盡力服務客戶之心態，以抬高並假稱
    已付部分和解金額之方式，使告訴人及國泰保險公司均陷於
    錯誤致自己獲得不當利益，嚴重破壞社會互信風氣，助長詐
    騙歪風，對於告訴人事後求償亦不予賠償，犯後復飾詞狡辯
    ，顯未反省悔過，並參酌所詐得金額為15萬元等一切情狀，
    量處如主文所示之刑及易科罰金之折算標準。
據上論斷，應依刑事訴訟法第299 條第1 項前段，刑法第339 條
第1 項、第41條第1 項前段，刑法施行法第1 條之1 ，判決如主
文。
本案經檢察官曾財和到庭執行職務。
中    華    民    國    99    年    10    月    29    日
                  刑事第十三庭  審判長法  官   黃蕙芳
                                      法  官   王參和
                                      法  官   楊智守
以上正本證明與原本無異。
如不服本判決應於收受送達後10日內向本院提出上訴書狀，並應
敘述具體理由；如未敘述上訴理由者，應於上訴期間屆滿後20日
內向本院補提理由書（均須按他造當事人之人數附繕本）「切勿
逕送上級法院」。
中    華    民    國    99    年    10    月    29    日
                                       書記官  蔡毓琦
附錄本判決論罪之法條：
刑法第339條第1項
（普通詐欺罪）
意圖為自己或第三人不法之所有，以詐術使人將本人或第三人之
物交付者，處 5 年以下有期徒刑、拘役或科或併科 1 千元以下
罰金。

司法院資訊處製作；財團法人民間司法改革基金會備份。
